臺灣桃園地方法院刑事判決
111年度審金訴字第1074號
公  訴  人  臺灣桃園地方檢察署檢察官
被      告  李雲華


上列被告因違反洗錢防制法等案件，經檢察官提起公訴（111年
度偵字第1741號、第8899號），被告於本院準備程序進行中，就
被訴事實為有罪之陳述，經本院告知簡式審判程序意旨，並聽取
當事人之意見後，本院合議庭裁定由受命法官獨任依簡式審判程
序審理，判決如下：
    主  文
甲○○幫助犯洗錢防制法第十四條第一項之洗錢罪，處有期徒刑貳
年，併科罰金新臺幣拾貳萬元，罰金如易服勞役以新臺幣壹仟元
折算壹日。
    事  實
一、甲○○明知辦理貸款時需提供個人財力證明，以供評估其還款
    能力，而依其智識程度及生活經驗，亦明知徵信個人信用狀
    況時，無須使用金融機構存款帳戶之存摺，而可預見真實姓
    名年籍均不詳、暱稱為「阿妮」之人（無證據顯示其未滿18
    歲，下稱「阿妮」），未要求其提供財力證明以供評估其還
    款能力，僅要求其提供個人金融機構存款帳戶之存摺、提款
    卡及密碼等金融機構帳戶資料，該金融機構存款帳戶極可能
    供不法詐騙份子用以充作詐欺犯罪被害人匯款之指定帳戶，
    並於不法詐騙份子提款後，遮斷資金流動軌跡，使檢警難以
    追緝，而有掩飾詐欺犯罪所得之本質及去向之虞，竟不違背
    其本意，基於幫助他人詐欺取財及幫助掩飾、隱匿詐欺取財
    犯罪所得本質及去向之洗錢不確定故意，於民國110年8月某
    日，在桃園市○○區○○路000號龍東路郵局內，將其所申設之
    中華郵政股份有限公司（下稱「郵局」）帳號000000000000
    00號帳戶（下稱「甲○○郵局帳戶」）之存摺、提款卡及身分
    證交予「阿妮」，並告以提款卡密碼。俟輾轉取得上開帳戶
    之某詐欺集團成員間（無證據顯示甲○○知悉或可得而知該詐
    欺集團成員達3人以上或其中含有少年成員，下稱「本案詐
    欺集團」），共同意圖為自己不法之所有，基於詐欺取財及
    掩飾、隱匿詐欺取財犯罪所得本質及去向之洗錢等犯意聯絡
    ，由「本案詐欺集團」機房成員先後以如附表「詐騙時間/
    詐騙方式」欄所示之時間及方式，使如附表「被害人」欄所
    示之丁○○、乙○○分別陷於錯誤，而分別於如附表「匯款時間
    」欄所示之時間，將如附表「匯款金額」欄所示之款項匯至
    「甲○○郵局帳戶」後，「本案詐欺集團」車手成員旋分別將
    匯入之款項轉出，而掩飾、隱匿上揭詐欺取財犯罪所得之本
    質及去向。嗣丁○○、乙○○驚覺受騙，分別報警後，始為警循
    線查獲上情。
二、案經丁○○訴由苗栗縣警察局竹南分局、乙○○訴由桃園市政府
    警察局桃園分局分別移送臺灣桃園地方檢察署檢察官偵查起
    訴。
    理  由
壹、證據能力：
一、按被告以外之人於審判外之言詞或書面陳述，除法律有規定
    者外，不得作為證據。又被告以外之人於審判外之陳述，雖
    不符前4條之規定，而經當事人於審判程序同意作為證據，
    法院審酌該言詞陳述或書面陳述作成時之情況，認為適當者
    ，亦得為證據。當事人、代理人或辯護人於法院調查證據時
    ，知有第159條第1項不得為證據之情形，而未於言詞辯論終
    結前聲明異議者，視為有前項同意，刑事訴訟法159條第1項
    、第159條之5分別定有明文。查證人丁○○、乙○○於警詢時之
    陳述，固係審判外之陳述而屬傳聞證據，惟被告就上開審判
    外之陳述，於本院審理中，知有該項證據，未曾於言詞辯論
    終結前聲明異議，而本院審酌該等證人陳述作成時之情況，
    並無違法取證之瑕疵，亦認以之作為證據為適當，依前揭規
    定說明，自有證據能力。
二、次按「除前三條之情形外，下列文書亦得為證據：一、除顯
    有不可信之情況外，公務員職務上製作之紀錄文書、證明文
    書。二、除顯有不可信之情況外，從事業務之人於業務上或
    通常業務過程所須製作之紀錄文書、證明文書。三、除前二
    款之情形外，其他於可信之特別情況下所製作之文書。」刑
    事訴訟法159條之4亦定有明文。卷附之中華郵政股份有限公
    司110年11月11日儲字第1100916933號函所附客戶基本資料
    及存款交易明細為銀行人員於日常業務所製作之證明文書及
    紀錄文書，依上開規定，自有證據能力。
三、卷內之告訴人丁○○與詐欺集團之LINE對話紀錄截圖照片之檔
    案畫面列印，係機械之方式所存並所列印之影像，且非依憑
    人之記憶再加以轉述而得，並非供述證據，並無傳聞證據排
    除法則之適用（最高法院98年度台上字第6574號判決意旨參
    照），該等照片及列印，均有證據能力。
四、本判決以下所引用之非供述證據，均與本件事實具有自然關
    聯性，且核屬書證、物證性質，又查無事證足認有違背法定
    程序或經偽造、變造所取得等證據排除之情事，復經本院依
    刑事訴訟法第164條、第165條踐行物證、書證之調查程序，
    況檢察官、被告甲○○對此部分之證據能力亦均不爭執，是堪
    認均具有證據能力。
貳、實體部分：
一、訊據被告甲○○於本院準備程序及審理時均坦承不諱，復有如
    附表「書證」欄所示之證據在卷可佐，是認被告上開任意性
    自白，核與事實相符，足堪採信。本件事證明確，被告上揭
    犯行，已堪認定，應予依法論科。　
二、論罪科刑：
　㈠按刑法上之幫助犯係對於犯罪與正犯有共同之認識，而以幫
    助之意思，於正犯實行犯罪之前或犯罪之際，為犯罪構成要
    件以外之行為，而予以助力，使之易於實行或完成犯罪行為
    之謂。所謂以幫助之意思而參與者，指其參與之原因，僅在
    助成正犯犯罪之實現者而言，又所謂參與犯罪構成要件以外
    之行為者，指其所參與者非直接構成某種犯罪事實之內容，
    而僅係助成其犯罪事實實現之行為者（最高法院88年度台上
    字第1270號、97年度台上字第1911號判決意旨參照）。次按
    金融帳戶乃個人理財工具，依我國現狀，申設金融帳戶並無
    任何特殊限制，且可於不同之金融機構申請多數帳戶使用，
    是依一般人之社會通念，若見他人不以自己名義申請帳戶，
    反而收購或借用別人之金融帳戶以供使用，並要求提供提款
    卡及告知密碼，則提供金融帳戶者主觀上如認識該帳戶可能
    作為對方收受、提領特定犯罪所得使用，對方提領後會產生
    遮斷金流以逃避國家追訴、處罰之效果，仍基於幫助之犯意
    ，而提供該帳戶之提款卡及密碼，以利洗錢實行，仍可成立
    一般洗錢罪之幫助犯（最高法院108年台上大字第3101號裁
    定意旨參照）。經查，被告將「甲○○郵局帳戶」之存摺、提
    款卡及身分證交予「阿妮」，俟輾轉取得上開金融機構帳戶
    資料之「本案詐欺集團」機房成員再分別對如附表「被害人
    」欄所示之告訴人丁○○、乙○○施以詐術，令告訴人等2人分
    別陷於錯誤，而各依指示分別匯款至「甲○○郵局帳戶」後，
    續由「本案詐欺集團」機房成員以轉帳之方式，而將匯入之
    款項轉出，以此方式製造金流斷點，而掩飾、隱匿上開詐欺
    取財犯罪所得之本質及去向，是被告交付金融機構存款帳戶
    資料所為，係對他人遂行詐欺取財及洗錢之犯行資以助力而
    實施犯罪構成要件以外之行為，且在無積極證據證明被告係
    以正犯之犯意參與犯罪行為之情形下，揆諸前開判決意旨，
    應認被告所為應僅成立幫助犯，而非論以正犯。
　㈡次按幫助犯係從屬於正犯而成立，並無獨立性，故幫助犯須
    對正犯之犯罪事實，具有共同認識而加以助力，始能成立，
    其所應負責任，亦以與正犯有同一認識之事實為限，若正犯
    所犯之事實，超過其共同認識之範圍時，則幫助者事前既不
    知情，自不負責（最高法院75年度台上字第1509號判決意旨
    參照）。茲查，被告雖可預見交付上開金融機構帳戶資料，
    足以幫助詐欺集團施以詐術後取得贓款，主觀上有幫助詐欺
    之不確定故意，惟尚不能據此即認被告亦已知悉「本案詐欺
    集團」成員之人數有3人以上而詐欺取財，復無證據證明被
    告對於該詐欺集團之詐騙手法及分工均有所認識及知悉，依
    「所犯重於所知，從其所知」之法理，此部分尚無從遽以論
    斷被告成立幫助三人以上犯詐欺取財罪嫌。
　㈢核被告所為，係犯刑法第30條第1項前段、第339條第1項之幫
    助犯詐欺取財罪，及刑法第30條第1項前段，洗錢防制法第1
    4條第1項之幫助犯一般洗錢罪。
　㈣想像競合犯：
　⒈「本案詐欺集團」成員先後使如附表「被害人」欄所示之告
    訴人告訴人丁○○、乙○○等2人陷於錯誤而交付財物，其中如
    附表編號一、二「被害人」欄所示之告訴人丁○○、乙○○雖各
    分別有2次匯款至「甲○○郵局帳戶」之行為，惟此係正犯各
    該次詐欺取財行為使告訴人丁○○、乙○○分次交付財物之結果
    ，正犯祇各成立1詐欺取財罪。被告為幫助犯，亦僅各成立1
    幫助詐欺取財罪。
　⒉被告交付「甲○○郵局帳戶」之存摺、提款卡及身分證，供「
    本案詐欺集團」成員用以使如附表「被害人」欄所示之告訴
    人等2人分別匯入款項後予以轉帳，而幫助詐欺集團成員取
    得詐得款項，被告以一交付金融帳戶資料之幫助詐欺行為，
    同時侵害告訴人等2人之財產法益，為同種想像競合。
　⒊被告以上開一提供金融機構帳戶資料之行為同時犯幫助詐欺
    取財及幫助一般洗錢2罪，為異種想像競合犯，應依刑法第5
    5條規定，從一重之幫助犯一般洗錢罪處斷。
　㈤被告幫助他人遂行一般洗錢之犯行，為幫助犯，爰依刑法第3
    0條第2項之規定，按正犯之刑減輕之。
　㈥又被告於檢察官訊問及本院準備程序時，均坦承將「甲○○郵
    局帳戶」之存摺、提款卡及身分證交付予「阿妮」，而自白
    其上開幫助犯一般洗錢罪之犯行，爰依洗錢防制法第16條第
    2項之規定，遞減輕其刑。
　㈦爰審酌被告可預見將個人帳戶之存摺、提款卡及身分證提供
    他人，恐遭詐欺成員充作詐騙他人財物後，用以匯款之人頭
    帳戶，而幫助掩飾、隱匿詐欺犯罪所得之本質及去向，竟仍
    未經詳細查證，任意將其金融機構帳戶之存摺、提款卡及身
    分證交予他人使用，助長詐騙財產犯罪之風氣，造成無辜民
    眾受騙而受有金錢損失，並使贓款追回困難，實為當今社會
    詐財事件發生之根源，擾亂金融交易往來秩序及影響社會正
    常交易安全甚鉅，且因被告提供個人帳戶，致使執法人員難
    以追查正犯之真實身分，所為誠屬不當，被告雖坦承犯行，
    然未能賠償告訴人2人之損失，且告訴人之損失共計高達5,4
    57,860元，兼衡以被告之生活、經濟狀況、素行、年紀及智
    識程度等一切情狀，量處如主文所示之刑，並諭知罰金易服
    勞役之折算標準。末以，本院查無積極具體證據足認被告因
    交付上開金融帳戶資料而獲有金錢或其他利益等犯罪所得，
    自不生犯罪所得應予沒收之問題。至洗錢防制法第18條第1
    項前段固規定「犯第14條之罪，其所移轉、變更、掩飾、隱
    匿、收受、取得、持有、使用之財物或財產上利益，沒收之
    」，惟被告非實際上提款之人，無掩飾隱匿詐欺贓款之犯行
    ，非洗錢防制法第14條第1項之正犯，自無上開條文適用，
    附此敘明。
三、應依刑事訴訟法第273條之1第1項、第299條第1項前段，洗
    錢防制法第14條第1項、第16條第2項，刑法第11條前段、第
    30條第1項前段、第2項、第339條第1項、第55條、第42條第
    3項，刑法施行法第1條之1第1項，判決如主文。
四、如不服本判決應於收受判決後20日內向本院提出上訴書狀，
     並應敘述具體理由。其未敘述上訴理由者，應於上訴期間
    屆 滿後20日內向本院補提理由書（均須按他造當事人之人
    數附 繕本）「切勿逕送上級法院」。
本案由檢察官丙○○提起公訴，經檢察官丙○○到庭執行職務。
中　　華　　民　　國　　111 　年　　11　　月　　17　　日
                  刑事審查庭  法  官  曾雨明
以上正本證明與原本無異。
如不服本判決應於收受判決後20日內向本院提出上訴書狀，並應
敘述具體理由。其未敘述上訴理由者，應於上訴期間屆滿後20日
內向本院補提理由書（均須按他造當事人之人數附繕本）「切勿
逕送上級法院」。
                              書記官  沈詩婷
中　　華　　民　　國　　111 　年　　11　　月　　18　　日
附錄本案論罪科刑法條：
中華民國刑法第30條：
幫助他人實行犯罪行為者，為幫助犯。雖他人不知幫助之情者，
亦同。
幫助犯之處罰，得按正犯之刑減輕之。
中華民國刑法第339條（普通詐欺罪）
意圖為自己或第三人不法之所有，以詐術使人將本人或第三人之
物交付者，處5年以下有期徒刑、拘役或科或併科50萬元以下罰
金。
以前項方法得財產上不法之利益或使第三人得之者，亦同。
前二項之未遂犯罰之。
洗錢防制法第14條
有第二條各款所列洗錢行為者，處7年以下有期徒刑，併科新臺
幣5百萬元以下罰金。
前項之未遂犯罰之。
前二項情形，不得科以超過其特定犯罪所定最重本刑之刑。
附表：
編號 被害人  詐騙時間/詐騙方式  匯款時間 匯款金額 （新臺幣） （不含手續費） 一 丁○○（提出告訴）  「本案詐欺集團」機房成員於110年8月7日上午9時許，偽以中華電信人員、士林分局偵查隊長「林明政」、士林地檢署「張清雲」檢察官撥打電話予丁○○，佯稱其因涉及洗錢、詐欺案件，須將資金提領出來放進檢警共用之監管帳戶內等語，致丁○○陷於錯誤，先後於右揭時間，前往苗栗縣○○鎮○○路000號「新竹第三信用合作社竹南分社」及苗栗縣○○鎮○○街00號「玉山銀行竹南分行」，以臨櫃匯款方式，將右揭金額匯至「甲○○郵局帳戶」內。  110年8月27日下午1時58分許 350萬元      110年9月6日下午1時17分許 62萬7,860元  書證 ①告訴人丁○○報案資料（金融機構聯防機制通報單、苗栗縣警察局竹南分局大同派出所受【處】理案件證明單、受理各類案件紀錄表、內政部警政署反詐騙諮詢專線紀錄表）。 ②存摺內頁翻拍照片、匯款申請書、受詐欺LINE對話紀錄及截圖、受詐欺通話紀錄翻拍照片、現場照片。     編號 被害人  詐騙時間/詐騙方式  匯款時間 匯款金額 （新臺幣） （不含手續費） 二 乙○○（提出告訴）  「本案詐欺集團」機房成員於110年8月4日上午11時許，偽以偵查隊長「王文清」、士林地檢署「張清雲」檢察官撥打電話予乙○○，佯稱其因涉及洗錢案件，須提供網路銀行帳號密碼並匯款等語，致乙○○陷於錯誤，先後於右揭時間，前往新竹市○區○○路000號「臺灣銀行北大路分行」及新竹市○區○○路000號「兆豐國際商業銀行北新竹分行」，以臨櫃匯款方式，將右揭金額匯至「甲○○郵局帳戶」內。  110年9月1日中午12時23分許 78萬元（起訴書漏未記載此筆匯款紀錄，應予更正）。      110年9月2日下午1時23分許 55萬元  書證 ①告訴人乙○○報案資料（新竹市警察局第二分局文華派出所受理各類案件紀錄表、受【處】理案件證明單、金融機構聯防機制通報單）。 ②匯款申請書、存摺封面及內頁影本。